【裁判字號】    99,簡,291
【裁判日期】    990623
【裁判案由】    償還公費
【裁判全文】
臺北高等行政法院簡易判決
                                       99年度簡字第291號
原      告  中正國防幹部預備學校
代  表  人  甲○○○○○○
被      告  丙○○○○○○○○○○
            丁○○
上列當事人間因償還公費事件，原告提起行政訴訟。本院判決如
下：
    主  文
原告之訴駁回。
訴訟費用由原告負擔。
    事實及理由
一、程序說明：
    本件因屬其他關於公法上財產關係之訴訟，其標的之金額為
    新臺幣（下同）44,281元，係在40萬元以下，依行政訴訟法
    第229 條第1 項第3 款規定，應適用簡易程序，本院並依同
    法第223 條第1 項規定，不經言詞辯論，逕行裁判。
二、事實概要：
    被告楊順源於民國（下同）84年8 月20日入學就讀原告高級
    部期間，因偷竊經核定開除學籍，並於84年12月22日生效。
    被告丁○○為被告楊順源之保證人，就被告楊順源如因意志
    不堅或其他原因開除學籍，或成績不及格中途退學者，或修
    業期滿後未達升讀各軍種官校標準，亦不願轉讀各軍種專科
    班隊時，願負連帶賠償其在校期間一切費用之責。依行為時
    國軍各軍事學校學員生修業規則第44條第1 項及國軍各軍事
    學校轉學退學開除學生賠償費用辦法第1 條規定，被告應連
    帶賠償被告楊順源在校期間之薪餉、主副食費、服裝費、教
    育訓練費及補助費等計44,281元。被告屢經催討，未獲置理
    ，迄未賠償，爰依行政契約之法律關係提起本件行政訴訟。
三、本件原告主張：
  (一)按行政訴訟法第8 條第1 項規定：「人民與中央或地方機關
    間，因公法上原因發生財產上之給付或請求作成行政處分以
    外之其他非財產上之給付，得提起給付訴訟。因公法上契約
    發生之給付，亦同。」又「行政機關基於法定職權，為達成
    特定之行政上目的，於不違反法律規定之前提下，自得與人
    民約定提供某種給付，並使接受給付者負合理之負擔或其他
    公法上對待之義務，而成立行政契約關係。」亦經司法院釋
    字第348 號解釋理由書闡明在案。而本件係因公法上法律關
    係所定之契約，及因公法上原因發生之財產給付，原告自得
    依上揭規定及司法院之解釋提起本訴，合先序明。
  (二)次按，行政程序法施行前（即90年1 月1 日前）所發生之公
    法上請求權之時效問題，倘相關法規並無特別規定，應類推
    適用民法消滅時效之規定，此觀法務部90年3 月22日（90）
    法令字第008617號函釋：「行政程序法施行前已發生公法上
    請求權之消滅時效期間，不適用行政程序法第一百三十一條
    第一項規定，應依行政程序法施行前有關法規之規定，無相
    關法規規定者，得類推適用民法消滅時效之規定（即縱使殘
    餘期間，自行政程序法施行日起算較五年為長者，仍依其期
    間）。」、最高行政法院93年判字第360 號判決：「…行政
    程序法係自九十年一月一日施行（該法第一百七十五條參照
    ），是以前揭該法第一百三十一條規定之五年時效，尚不得
    適用於七十二年間即成立之公費償還請求權，應類推民法第
    一百二十五條之規定（行政程序法第一百四十九條參照），
    亦即時效期間為十五年…」、最高行政法院97年度判字第8
    號判決：「…上訴人主張被上訴人之請求權罹於時效消滅一
    節，因該請求權係基於行政契約之請求權，行政程序法於90
    年1 月1 日施行，上訴人於81年2 月27日經被上訴人警專訓
    字第30299 號令予以開除學籍而勒令退學，此亦為原判決依
    法確定之事實，當時行政程序法尚未施行，並無上開行政程
    序法第131 條之適用。而上開契約請求權並非與稅捐稽徵法
    第28條性質相似之退稅請求權，無從類推適用該5 年時效期
    間之規定。是被上訴人上開請求權在當時法律未有明文情形
    ，應類推適用民法第125 條所定15年之一般消滅時效規定…
    」，由上揭函釋及最高行政法院判決內容可知：行政程序法
    施行前已發生公法上請求權消滅時效期間，應類推適用民法
    第125 條所定15年之一般時效規定，且即使請求權殘餘時效
    期間，自行政程序法施行日起算仍較5 年為長，仍應依原15
    年之消滅時效期間計算時效。
  (三)經查，被告楊順源生於69年8 月5 日，84年8 月20日入學就
    讀原告高級部，其修業期間，因偷竊而於84年12月22日退學
    。另被告丁○○為被告楊順源之保證人，亦與原告約定就被
    告楊順源如有違背校規之情事，願連帶賠償，絕無異議；就
    被告楊順源如因意志不堅或其他原因開除學籍，或成績不及
    格中途退學者，或修業期滿後未達升讀各軍種官校標準，亦
    不願轉讀各軍種專科班隊時，願負連帶賠償其在校期間一切
    費用之責，此有入學志願書、入學保證書可稽。又，依行為
    時國軍各軍事學校學員生修業規則第44條第1 項規定：「退
    學之學生應依國軍各軍事學校退學開除學生賠償費用辦法規
    定辦理賠償及退學手續後，准予發給修業證明書及成績單。
    」另國軍各軍事學校轉學退學開除學生賠償費用辦法第1 條
    之規定：「國軍各軍事學校（院班）招考之學生報到入學後
    ，經退學或開除學籍者，除符合本辦法免賠在校費用之規定
    外，均應賠償在校期間費用。」是以，被告楊順源於84年12
    月22日因偷竊而退學，並經原告84年12月23日以尚明字第33
    98號令核定在案，故被告2 人應連帶賠償被告楊順源在校期
    間之薪餉、主副食費、服裝、教育訓練費及補助費等一切費
    用，依上開賠償費用辦法第1 條規定核算，共計44,281元整
    。原告幾經催討，被告2 人迄未履行其賠償責任，原告爰依
    行政契約之法律關係提起本件行政訴訟。
  (四)原告於84年12月23日以尚明字第3398號令核定被告楊順源轉
    學一案後，即得依國軍各軍事學校轉學退學開除學生賠償費
    用辦法、國軍各軍事學校學員生修業規則與入學保證書，請
    求被告楊順源、丁○○賠償在校期間費用。依前揭實務見解
    ，本件請求權應類推適用民法第125 條所定之15年之一般消
    滅時效規定；且原告之契約請求權時效縱使殘餘期間，自行
    政程序法施行日起算較5 年為長者，仍依其原期間計算時效
    。原告對被告楊順源、丁○○起訴時，距84年12月23日既未
    逾15年，自無罹於消滅時效之問題。
  (五)綜上所述，被告積欠原告44,281元賠償費用，為此，原告依
    據行政訴訟法第8 條第1 項規定，提起本件給付訴訟，並聲
    明求為判決：被告楊順源、丁○○應連帶給付原告44,281元
    ，及自起訴狀繕本送達之翌日起至清償日止，按年息百分之
    五計算之利息。訴訟費用由被告負擔。
四、被告未提出答辯狀。
五、上開事實概要欄所述之事實，除後列之爭點事項外，其餘為
    兩造所不爭執，並有被告戶籍謄本、學生入學志願書、入學
    保證書、原告84年12月23日（84）尚明字第3398號令等件分
    別附卷可稽，為可確認之事實。
六、得心證之要領：
  (一)按「公法上之請求權，除法律有特別規定外，因5 年間不行
    使而消滅。公法上請求權，因時效完成而當然消滅。前項時
    效，因行政機關為實現該權利所作成之行政處分而中斷。」
    、「民法總則施行前之法定消滅時效已完成者，其時效為完
    成。民法總則施行前之法定消滅時效，其期間較民法總則所
    定為長者，適用舊法，但其殘餘期間，自民法總則施行日起
    算，較民法總則所定時效期間為長者，應自施行日起，適用
    民法總則。」行政程序法第131 條及民法總則施行法第18條
    分別定有明文。查於行政程序法90年1 月1 日施行前，關於
    公法上不當得利返還請求權之時效期間，基於實體從舊原則
    ，固無行政程序法第131 條第1 項規定之適用，並因公法無
    性質相類之規定，而應類推適用民法第125 條一般時效即15
    年之規定；惟此類推適用之時效期間，若自行政程序法施行
    日起算，其殘餘期間較行政程序法第131 條第1 項所定5 年
    時效期間為長者，參諸前述民法總則施行法第18條規定意旨
    ，即應自行政程序法施行日起，適用行政程序法第131 條第
    1 項關於5 年時效期間之規定，俾得兼顧行政程序法規定時
    效期間為5 年之目的，以使法律秩序趨於一致。此參最高行
    政法院96年度判字第914 號判決意旨同資參照。又按行政程
    序法施行前，所發生公行政對人民之公法上請求權，固應類
    推適用民法關於時效期間之規定，然其時效完成之法律效果
    則應為權利當然消滅，而非僅發生義務人得為拒絕給付之抗
    辯，亦有最高行政法院95年8 月22日庭長法官聯席會議決議
    可參。
  (二)經查，原告主張被告楊順源於84年8 月20日入學就讀原告高
    級部期間，因偷竊經核定開除學籍，並於84年12月22日生效
    。被告應連帶賠償被告楊順源在校期間之薪餉、主副食費、
    服裝費、教育訓練費及補助費等計44,281元。原告請求被告
    返還在校期間所耗費用之請求權發生於84年12月22日（退學
    生效日），是本件給付請求權顯係發生於行政程序法施行（
    即90年1 月1 日）前，依上開說明，當時就公法上請求權之
    消滅時效期間問題，法律尚無明文規定，而應類推適用民法
    第125 條規定，其消滅時效應為15年；然自行政程序法施行
    日起，其原15年時效所殘餘之期間，既較行政程序法第131
    條第1 項所定5 年時效期間為長，則依首揭說明，自行政程
    序法90年1 月1 日施行起，即應適用行政程序法第131 條第
    1 項之5 年時效期間，亦即本件原告對被告之公法上不當得
    利返還請求權時效，除有行政程序法規定之中斷等事由外，
    原應至94年12月31日屆滿，惟因當日係星期六之休息日，翌
    日則為星期日，則參諸民法第122 條：「於一定期日或期間
    內，應為意思表示或給付者，其期日或其期間之末日，為星
    期日、紀念日或其他休息日時，以其休息日之次日代之。」
    之規定，即延至95年1 月2 日屆滿，參諸上揭規定及最高行
    政法院95年8 月22日庭長法官聯席會議決議，其請求權時效
    業已完成，是項請求權利為當然消滅，而不得再為本件請求
    。又系爭請求權既在行政程序法施行前類推適用民法第125
    條一般時效15年之規定，於時效未完成前，倘有其他法定時
    效規定，同應類推適用民法總則施行法第18條之規定計算請
    求權時效，尚無割裂僅類推適用民法第125 條規定情形。準
    此，行政程序法既於90年1 月1 日施行後，就請求權時效定
    有5 年之短期時效，業已該當前揭民法總則施行法第18條第
    2 項殘餘時效規定，是本件請求權時效業已完成。
  (三)次查，關於時效完成之法律效果，基於國家享有公權力，對
    人民居於優越地位之公法特性，為求公法法律關係之安定，
    及臻於明確起見，民法第144 條關於時效完成後，債務人僅
    得拒絕給付之規定，於公法上請求權應不得予以類推適用，
    而應採權利消滅主義。亦即公法上請求權，因時效完成即當
    然歸於消滅，並無待當事人主張，法院即應依職權調查有無
    消滅時效完成之事實（最高行政法院95年8 月22日庭長法官
    聯席會議決議參照）。本件原告上述賠償費用之公法上請求
    權，已因時效完成當然歸於消滅。惟原告遲至99年5 月24日
    始提起本件行政訴訟，有原告行政起訴狀上收件日期戳章附
    於本院卷可稽，其請求被告賠償在校期間相關費用支出之請
    求權時效業已完成。至於原告所舉最高行政法院93年判字第
    360 號判決及97年度判字第8 號判決，未選編為判例，且與
    本件事實不盡相同；又法務部99年2 月22日法律字第099900
    0078號函則僅為行政機關間對於法規適用之見解，對於本件
    均無拘束效力，附此敘明。
七、綜上所述，原告起訴請求被告應連帶給付原告44,281元及自
    起訴狀繕本送達之翌日起至清償日止，按年息百分之五計算
    之利息，為無理由，應予駁回。
八、本件事證已臻明確，兩造其餘主張陳述，於判決結果不生影
    響，無庸一一論列，併予敘明。
據上論結，本件原告之訴為無理由，依行政訴訟法第233 條第1
項、第98條第1 項前段，判決如主文。
中    華    民    國    99    年    6    月     23    日
                      臺北高等行政法院第七庭
                                      法  官  林惠瑜
上為正本係照原本作成。
本件以訴訟事件所涉及之法律見解具有原則性者為限，始得於本
判決送達後20日內向本院提出上訴狀並表明上訴理由，如已於本
判決宣示後送達前提起上訴者，應於判決送達後20日內補具上訴
理由（均按他造人數附繕本），且經最高行政法院許可後方得上
訴。
中    華    民    國    99    年    6    月     23    日
                                      書記官  劉道文

司法院資訊處製作；財團法人民間司法改革基金會備份。
